---
title: " "
format:
  html:
    toc: true
    toc-depth: 3
    toc-title: "Sommaire"
    toc-location: left
    number-sections: true
    number-depth: 3
    code-fold: false
    code-copy: true
    css: style.css
    self-contained: true
---

# Introduction {#sec-intro}

**R** est un langage de programmation et un environnement logiciel libre dédié au calcul statistique et à la visualisation de données. Il a été créé par Ross Ihaka et Robert Gentleman à l'Université d'Auckland (Nouvelle-Zélande) et publié en 1995, dans la lignée du langage S développé aux Bell Laboratories.

Sa philosophie repose sur l'interactivité, la reproductibilité et la richesse de son écosystème de packages. Aujourd'hui, R est le langage de référence dans de nombreux domaines :

- **Statistiques et biostatistiques** : modèles linéaires, tests d'hypothèses, survie
- **Analyse et science des données** : `dplyr`, `tidyr`, `data.table`
- **Visualisation** : `ggplot2`, `plotly`, `shiny`
- **Économétrie et finance** : `lme4`, `forecast`, `PerformanceAnalytics`
- **Bioinformatique** : Bioconductor, `DESeq2`, `Seurat`
- **Communication scientifique** : R Markdown, Quarto, `knitr`

::: {.callout-note}
## Le CRAN et Bioconductor

Le **CRAN** (*Comprehensive R Archive Network*) héberge plus de 21 000 packages validés. **Bioconductor** est un dépôt spécialisé en bioinformatique avec plus de 2 000 packages. La commande `install.packages("nom")` installe depuis le CRAN ; `BiocManager::install("nom")` depuis Bioconductor.
:::

## Environnements recommandés

| Environnement | Usage |
|---|---|
| **RStudio** | IDE de référence pour R, très complet |
| **VS Code + extension R** | Développement général, intégration Git |
| **Positron** | Nouvel IDE de Posit (successeur de RStudio) |
| **Jupyter + noyau IRkernel** | Notebooks interactifs |
| **Google Colab** | Notebooks R en ligne (runtime R disponible) |

Pour installer R : téléchargez [cran.r-project.org](https://cran.r-project.org/). RStudio Desktop est disponible sur [posit.co](https://posit.co/downloads/).

## Structure du tutoriel

| Partie | Sections | Thèmes |
|---|---|---|
| Fondamentaux | 2 à 6 | Variables, types, vecteurs, opérateurs, E/S |
| Structures de données | 7 à 10 | Vecteurs, matrices, listes, data frames |
| Contrôle du flux | 11 à 12 | Conditions, boucles, fonctions apply |
| Fonctions et environnements | 13 à 14 | Fonctions, portée, packages |
| POO | 15 | S3, S4, R5/R6 |
| Packages clés | 16 à 18 | dplyr/tidyr, ggplot2, tidymodels |
| R Markdown | 19 | Documents reproductibles |

---

# Variables et types de données {#sec-variables}

## Affectation

En R, l'opérateur d'affectation conventionnel est `<-` (Alt + `-` dans RStudio). Le signe `=` fonctionne également, mais est réservé par convention aux arguments de fonctions.

```r
# Affectation simple
nom       <- "Alice"
age       <- 30
taille    <- 1.68
est_actif <- TRUE

# Affectation avec =  (fonctionne mais déconseillée hors arguments)
x = 42

# Affectation de droite à gauche (rare mais valide)
"Alice" -> prenom

# Affectation globale (depuis une fonction, dans l'environnement global)
compteur <<- 0

# Afficher une valeur : print() ou simplement taper le nom
print(age)
age           # équivalent dans la console
```

## Types de base

### Nombres (`numeric` et `integer`)

```r
# Numeric (double précision par défaut)
pi_val  <- 3.14159
e_val   <- 2.71828
grand   <- 6.022e23       # notation scientifique

# Integer (suffixe L)
n       <- 42L
annee   <- 2024L

# Vérification de type
is.numeric(3.14)          # TRUE
is.integer(42L)           # TRUE
is.double(42L)            # FALSE

# Conversion
as.integer(3.9)           # 3  (troncature)
as.double(42L)            # 42

# Valeurs spéciales
Inf                       # infini positif
-Inf                      # infini négatif
NaN                       # Not a Number (ex: 0/0)
NA                        # Not Available (valeur manquante)
NA_real_                  # NA typé pour les doubles
NA_integer_               # NA typé pour les entiers

is.na(NA)                 # TRUE
is.nan(NaN)               # TRUE
is.infinite(Inf)          # TRUE
```

### Chaînes de caractères (`character`)

```r
prenom  <- "Alice"
message <- 'Bonjour le monde'

# Concaténation
paste("Bonjour", prenom)          # "Bonjour Alice"  (séparateur = espace)
paste0("Bonjour", prenom)         # "BonjourAlice"  (sans séparateur)
paste("a", "b", "c", sep = "-")   # "a-b-c"

# sprintf : formatage à la printf
sprintf("Bonjour %s, tu as %d ans.", prenom, age)
sprintf("Pi ≈ %.4f", pi)          # "Pi ≈ 3.1416"

# glue (package glue, très répandu)
# glue::glue("Bonjour {prenom}, tu as {age} ans.")

# Longueur et manipulation
nchar("Python")                   # 6
toupper("bonjour")                # "BONJOUR"
tolower("BONJOUR")                # "bonjour"
substr("Python", 1, 3)            # "Pyt"  (indices à partir de 1 !)
gsub("o", "0", "bonjour")        # "b0nj0ur"
sub("o", "0", "bonjour")         # "b0njour" (première occurrence seulement)
trimws("  bonjour  ")             # "bonjour"
strsplit("a,b,c", ",")           # list: c("a","b","c")
```

### Logiques (`logical`)

```r
vrai <- TRUE    # ou T
faux <- FALSE   # ou F

# Opérateurs logiques
TRUE  & FALSE   # FALSE  (ET, vectorisé)
TRUE  | FALSE   # TRUE   (OU, vectorisé)
!TRUE           # FALSE  (NON)
TRUE  && FALSE  # FALSE  (ET scalaire, court-circuit)
TRUE  || FALSE  # TRUE   (OU scalaire, court-circuit)

# Conversion
as.logical(0)     # FALSE
as.logical(1)     # TRUE
as.logical("TRUE") # TRUE
as.integer(TRUE)   # 1
as.integer(FALSE)  # 0
```

### Valeur nulle et absente

```r
# NULL : absence d'objet (pas une valeur manquante)
x <- NULL
is.null(x)        # TRUE
length(NULL)      # 0

# NA : valeur manquante (présent mais inconnu)
y <- NA
is.na(y)          # TRUE
length(NA)        # 1

# Différence fondamentale
c(1, NULL, 3)     # c(1, 3)  — NULL disparaît
c(1, NA, 3)       # c(1, NA, 3) — NA est conservé
```

## Vérification et conversion de types

```r
# Fonctions is.*
is.numeric(3.14)     # TRUE
is.character("abc")  # TRUE
is.logical(TRUE)     # TRUE
is.integer(42L)      # TRUE
is.na(NA)            # TRUE

# Fonctions as.*
as.numeric("3.14")   # 3.14
as.character(42)     # "42"
as.logical(0)        # FALSE
as.integer(3.9)      # 3

# class() vs typeof() vs mode()
class(42L)           # "integer"
typeof(42L)          # "integer"
class(3.14)          # "numeric"
typeof(3.14)         # "double"
class(TRUE)          # "logical"
class("abc")         # "character"
```

---

# Vecteurs {#sec-vecteurs}

Le **vecteur** est la structure de données fondamentale de R. Tout scalaire est en réalité un vecteur de longueur 1. Les vecteurs sont **homogènes** (un seul type) et **indexés à partir de 1**.

## Création

```r
# Fonction c() — concatenate
entiers  <- c(1, 2, 3, 4, 5)
mots     <- c("pomme", "banane", "cerise")
logiques <- c(TRUE, FALSE, TRUE, TRUE)

# Séquences
1:10                              # 1 2 3 4 5 6 7 8 9 10
seq(0, 1, by = 0.25)              # 0.00 0.25 0.50 0.75 1.00
seq(0, 1, length.out = 5)         # 5 valeurs équidistantes entre 0 et 1
seq_len(5)                        # 1 2 3 4 5 (équivalent sûr de 1:n)
seq_along(mots)                   # 1 2 3 (indices de chaque élément)

# Répétitions
rep(0, times = 5)                 # 0 0 0 0 0
rep(c(1, 2), times = 3)           # 1 2 1 2 1 2
rep(c(1, 2), each = 3)            # 1 1 1 2 2 2

# Valeurs aléatoires
set.seed(42)                      # reproductibilité
runif(5)                          # 5 uniformes [0,1]
rnorm(5, mean = 0, sd = 1)        # 5 normales standard
sample(1:100, size = 10)          # 10 entiers aléatoires sans remise
sample(1:6, size = 10, replace = TRUE)  # dé à 6 faces, 10 lancers
```

## Indexation

::: {.callout-note}
## Attention : R indexe à partir de 1

Contrairement à Python (base 0), R indexe à partir de **1**. `x[1]` est le premier élément, `x[length(x)]` est le dernier.
:::

```r
x <- c(10, 20, 30, 40, 50)

# Par position
x[1]              # 10  (premier)
x[5]              # 50  (dernier)
x[length(x)]      # 50  (dernier — portable)
x[c(1, 3, 5)]     # 10 30 50
x[2:4]            # 20 30 40

# Indices négatifs : exclure
x[-1]             # 20 30 40 50  (tout sauf le 1er)
x[c(-1, -5)]      # 20 30 40    (tout sauf 1er et dernier)

# Indexation logique
x[x > 25]         # 30 40 50
x[x %% 20 == 0]   # 20 40

# Par nom (si le vecteur est nommé)
notes <- c(maths = 16, physique = 14, info = 18)
notes["info"]             # 18
notes[c("maths", "info")] # 16 18

# Modification
x[1] <- 99
x[x < 30] <- 0
```

## Opérations vectorisées

R est **vectorisé par nature** : les opérations s'appliquent élément par élément sans boucle explicite.

```r
a <- c(1, 2, 3, 4)
b <- c(10, 20, 30, 40)

a + b           # 11 22 33 44
a * b           # 10 40 90 160
a ^ 2           # 1  4  9 16
sqrt(a)         # 1.000 1.414 1.732 2.000
log(a)          # 0.000 0.693 1.099 1.386
exp(a)          # 2.718 7.389 20.086 54.598

# Recyclage : le vecteur le plus court est répété
c(1, 2, 3, 4) + c(10, 20)   # 11 22 13 24  (c(10,20) recyclé)

# Fonctions d'agrégation
sum(a)          # 10
prod(a)         # 24
mean(a)         # 2.5
median(a)       # 2.5
var(a)          # variance (n-1)
sd(a)           # écart-type
min(a)          # 1
max(a)          # 4
range(a)        # 1 4
cumsum(a)       # 1 3 6 10  (sommes cumulées)
diff(a)         # 1 1 1     (différences successives)
which.min(a)    # 1         (index du minimum)
which.max(a)    # 4         (index du maximum)
which(a > 2)    # 3 4       (indices des éléments > 2)
```

## Vecteurs nommés et `factor`

```r
# Nommer les éléments
villes <- c(Paris = 2.1, Lyon = 0.5, Marseille = 0.9)
names(villes)    # "Paris"    "Lyon"     "Marseille"
names(villes)[2] <- "Lyon (Métropole)"

# Factor : variable catégorielle (stockée comme entiers + niveaux)
genre    <- factor(c("F", "M", "F", "F", "M"))
niveaux  <- factor(c("faible", "moyen", "élevé", "moyen"),
                   levels = c("faible", "moyen", "élevé"),
                   ordered = TRUE)

levels(genre)         # "F" "M"
nlevels(genre)        # 2
table(genre)          # tableau de fréquences : F=3, M=2
as.integer(genre)     # 1 2 1 1 2 (codes internes)

# Factor ordonné
niveaux[1] < niveaux[3]   # TRUE  (faible < élevé)
```

---

# Matrices et arrays {#sec-matrices}

## Matrices

Une **matrice** (`matrix`) est un vecteur à deux dimensions, homogène.

```r
# Création
M <- matrix(1:12, nrow = 3, ncol = 4)           # rempli par colonnes
M <- matrix(1:12, nrow = 3, byrow = TRUE)        # rempli par lignes

# Matrices spéciales
diag(4)                          # matrice identité 4×4
matrix(0, nrow = 3, ncol = 3)    # matrice nulle

# Attributs
dim(M)        # c(3, 4)
nrow(M)       # 3
ncol(M)       # 4
length(M)     # 12  (nombre total d'éléments)

# Nommer lignes et colonnes
rownames(M) <- c("L1", "L2", "L3")
colnames(M) <- c("C1", "C2", "C3", "C4")
```

## Indexation matricielle

```r
M <- matrix(1:9, nrow = 3)
#      [,1] [,2] [,3]
# [1,]    1    4    7
# [2,]    2    5    8
# [3,]    3    6    9

M[1, 1]      # 1    (ligne 1, colonne 1)
M[2, ]       # 2 5 8  (ligne 2 entière)
M[, 3]       # 7 8 9  (colonne 3 entière)
M[1:2, 2:3]  # sous-matrice

# Indexation logique
M[M > 5]     # 6 7 8 9 (retourne un vecteur)
```

## Opérations matricielles

```r
A <- matrix(c(1,2,3,4), nrow = 2)
B <- matrix(c(5,6,7,8), nrow = 2)

A + B           # addition élément par élément
A * B           # multiplication élément par élément (PAS produit matriciel)
A %*% B         # produit matriciel

t(A)            # transposée
det(A)          # déterminant
solve(A)        # inverse
solve(A, b)     # résoudre Ax = b

# Valeurs propres et vecteurs propres
eigen(A)        # list : values, vectors

# Fonctions par ligne / colonne
rowSums(M)      # somme de chaque ligne
colSums(M)      # somme de chaque colonne
rowMeans(M)     # moyenne de chaque ligne
colMeans(M)     # moyenne de chaque colonne
apply(M, 1, max)  # max de chaque ligne
apply(M, 2, sd)   # écart-type de chaque colonne
```

---

# Listes et data frames {#sec-listes}

## Listes

Une **liste** (`list`) est une collection ordonnée et **hétérogène** d'éléments. Chaque élément peut être de n'importe quel type (vecteur, matrice, fonction, autre liste…).

```r
# Création
employe <- list(
  nom        = "Martin",
  prenom     = "Sophie",
  age        = 32,
  salaire    = 52000.0,
  actif      = TRUE,
  competences = c("R", "Python", "SQL")
)

# Accès aux éléments
employe$nom              # "Martin"
employe[["salaire"]]     # 52000
employe[[3]]             # 32  (par position)

# Différence entre [ et [[
employe["nom"]           # liste d'un élément (retourne une liste)
employe[["nom"]]         # l'élément lui-même (retourne un character)
employe[c("nom","age")]  # sous-liste avec plusieurs éléments

# Modifier et ajouter
employe$salaire    <- 55000
employe$service    <- "Informatique"

# Supprimer un élément
employe$actif <- NULL

# Informations
length(employe)     # nombre d'éléments
names(employe)      # noms des éléments
str(employe)        # structure complète (très utile pour les listes complexes)
```

## Data frames

Le **data frame** (`data.frame`) est la structure tabulaire de base de R. C'est une liste de vecteurs de même longueur, chacun représentant une colonne.

```r
# Création
df <- data.frame(
  nom         = c("Martin", "Dubois", "Leroy", "Moreau", "Bernard"),
  prenom      = c("Sophie", "Marc",   "Julie", "Thomas", "Claire"),
  departement = c("Informatique", "Finance", "Informatique", "RH", "Informatique"),
  salaire     = c(52000, 48000, 58000, 42000, 61000),
  anciennete  = c(5L, 3L, 8L, 2L, 10L),
  stringsAsFactors = FALSE    # recommandé : garder les chaînes en character
)

# Depuis un fichier CSV
df <- read.csv("employes.csv",   encoding = "UTF-8", sep = ";",
               stringsAsFactors = FALSE)
df <- read.csv2("employes.csv")  # séparateur ";" et décimale ","

# Exporter
write.csv(df,  "sortie.csv",  row.names = FALSE, fileEncoding = "UTF-8")
write.csv2(df, "sortie2.csv", row.names = FALSE)
```

## Exploration initiale

```r
dim(df)         # c(5, 6)  — lignes × colonnes
nrow(df)        # 5
ncol(df)        # 6
names(df)       # noms des colonnes
str(df)         # structure détaillée (types, premières valeurs)
summary(df)     # statistiques descriptives par colonne
head(df, 3)     # 3 premières lignes
tail(df, 3)     # 3 dernières lignes
View(df)        # ouvrir dans le visualiseur RStudio (interactif)
```

## Sélection et filtrage

```r
# Sélectionner une colonne → vecteur
df$salaire
df[["salaire"]]
df[, "salaire"]

# Sélectionner plusieurs colonnes → data frame
df[, c("nom", "prenom", "salaire")]

# Sélectionner des lignes par position
df[1, ]          # première ligne
df[1:3, ]        # trois premières lignes

# Filtrage logique — syntaxe de base
df[df$salaire > 50000, ]
df[df$departement == "Informatique" & df$salaire > 55000, ]
df[df$nom %in% c("Martin", "Leroy"), ]

# subset() : syntaxe plus lisible
subset(df, salaire > 50000 & departement == "Informatique",
       select = c(nom, prenom, salaire))

# Modifier des valeurs
df$salaire[df$nom == "Dubois"] <- 50000
df$niveau <- ifelse(df$salaire > 55000, "Senior",
                    ifelse(df$salaire > 45000, "Confirmé", "Junior"))
```

---

# Opérateurs {#sec-operateurs}

## Arithmétiques

```r
17 + 5    # 22
17 - 5    # 12
17 * 5    # 85
17 / 5    # 3.4  (toujours un double)
17 %/% 5  # 3    (division entière)
17 %% 5   # 2    (modulo)
2 ^ 10    # 1024 (puissance)
sqrt(16)  # 4

# Priorité : ^ > * / > + -  (comme en mathématiques)
2 + 3 * 4     # 14
(2 + 3) * 4   # 20
```

## Comparaison et logique

```r
5 == 5    # TRUE
5 != 3    # TRUE
5 >  3    # TRUE
5 >= 5    # TRUE
3 <  5    # TRUE
3 <= 3    # TRUE

# Appartenance
5 %in% c(1, 3, 5, 7)   # TRUE

# Logique (vectorisés)
c(T,T,F) & c(T,F,F)    # TRUE FALSE FALSE
c(T,T,F) | c(T,F,F)    # TRUE TRUE  FALSE
!c(T,F,T)              # FALSE TRUE FALSE

# Logique scalaire (court-circuit — pour les conditions if)
TRUE  && FALSE    # FALSE
TRUE  || FALSE    # TRUE
```

## Opérateur pipe

```r
# Pipe natif R (>= 4.1) : |>
df |> head(3)
df |> subset(salaire > 50000) |> nrow()

# Pipe magrittr : %>% (package magrittr / chargé par dplyr)
library(dplyr)
df %>% filter(salaire > 50000) %>% select(nom, salaire)

# Les deux sont équivalents pour la plupart des usages
# |> est recommandé pour les nouveaux projets (pas de dépendance)
```

---

# Entrées / Sorties {#sec-io}

## Console et affichage

```r
# Affichage
print("Bonjour le monde")
cat("x =", 42, "\n")              # sans guillemets, avec saut de ligne
cat(sprintf("Pi ≈ %.4f\n", pi))

message("Avertissement non fatal")  # vers stderr, en rouge dans RStudio
warning("Attention : valeur inhabituelle")
stop("Erreur fatale : arrêt de l'exécution")
```

## Lire et écrire des fichiers

```r
# CSV
df <- read.csv("donnees.csv",  stringsAsFactors = FALSE)
df <- read.csv2("donnees.csv") # séparateur ";" (format français)
write.csv(df, "sortie.csv", row.names = FALSE)

# TSV (tabulation)
df <- read.delim("donnees.tsv")

# Fichier texte brut
lignes <- readLines("texte.txt", encoding = "UTF-8")
writeLines(lignes, "sortie.txt")

# RDS : sauvegarder un objet R (format binaire natif)
saveRDS(df, "modele.rds")
df2 <- readRDS("modele.rds")

# RData : sauvegarder plusieurs objets
save(df, modele, "session.RData")
load("session.RData")            # recharge df et modele dans l'environnement

# Excel (package readxl / writexl)
library(readxl)
df <- read_excel("classeur.xlsx", sheet = "Feuil1")

library(writexl)
write_xlsx(df, "sortie.xlsx")
```

## Interaction avec l'utilisateur

```r
# Saisie interactive (console)
prenom <- readline(prompt = "Entrez votre prénom : ")
age    <- as.integer(readline(prompt = "Entrez votre âge : "))

# Boîtes de dialogue (RStudio / GUI)
prenom <- rstudioapi::showPrompt("Saisie", "Votre prénom :", "")
```

::: {.callout-tip}
## Packages de lecture performants

Pour les fichiers volumineux, préférez `data.table::fread()` (très rapide, détecte automatiquement le séparateur) ou `readr::read_csv()` (tidyverse, messages clairs sur les types). Ces packages surpassent `read.csv()` de base en vitesse et en ergonomie.
:::

---

# Conditions et boucles {#sec-controle}

## Conditions : `if`, `else if`, `else`

```r
score <- 75

if (score >= 90) {
  mention <- "Très bien"
} else if (score >= 75) {
  mention <- "Bien"
} else if (score >= 60) {
  mention <- "Assez bien"
} else if (score >= 50) {
  mention <- "Passable"
} else {
  mention <- "Insuffisant"
}
cat("Mention :", mention, "\n")

# Forme courte (une seule instruction)
signe <- if (x > 0) "positif" else "non positif"

# ifelse() : version vectorisée (s'applique à chaque élément)
x <- c(-3, 0, 5, -1, 8)
ifelse(x > 0, "positif", "négatif ou nul")
# "négatif ou nul" "négatif ou nul" "positif" "négatif ou nul" "positif"

# switch() : alternatives multiples sur une valeur
jour <- "lundi"
switch(jour,
  lundi    = "Début de semaine",
  vendredi = "Fin de semaine",
  samedi   = ,
  dimanche = "Week-end",          # plusieurs cas → même résultat
  "Milieu de semaine"             # valeur par défaut (sans nom)
)
```

## Boucles

```r
# Boucle for — itère sur un vecteur ou une liste
for (i in 1:5) {
  cat("Itération", i, "\n")
}

for (fruit in c("pomme", "banane", "cerise")) {
  cat(toupper(fruit), "\n")
}

# Boucle while
compteur <- 1
while (compteur <= 5) {
  cat("Compteur :", compteur, "\n")
  compteur <- compteur + 1
}

# Boucle repeat (équivalent do...while)
x <- 1
repeat {
  cat(x, "\n")
  x <- x + 1
  if (x > 5) break
}

# Contrôle de flux
for (i in 1:10) {
  if (i == 5) break       # sortir de la boucle
  if (i %% 2 == 0) next  # passer à l'itération suivante
  cat(i, "")              # affiche : 1 3
}
```

::: {.callout-note}
## Boucles vs vectorisation en R

En R, les boucles `for` sont souvent plus lentes que les opérations vectorisées. Préférez :

- Les fonctions vectorisées (`+`, `*`, `ifelse`, `pmax`, `pmin`…)
- La famille `apply` (`sapply`, `lapply`, `vapply`, `tapply`)
- Les fonctions `purrr::map_*` du tidyverse

Les boucles restent appropriées pour des algorithmes séquentiels où chaque itération dépend de la précédente, ou pour les opérations à effets de bord (afficher, écrire des fichiers…).
:::

## La famille `apply`

```r
M <- matrix(1:12, nrow = 3)

# apply : sur une matrice ou array
apply(M, 1, sum)      # somme par ligne   (MARGIN = 1)
apply(M, 2, mean)     # moyenne par col   (MARGIN = 2)
apply(M, 1, function(row) max(row) - min(row))  # amplitude par ligne

# lapply : applique une fonction à chaque élément d'une liste, retourne une liste
noms <- list("alice", "BOB", "claire")
lapply(noms, toupper)
# list("ALICE", "BOB", "CLAIRE")

# sapply : comme lapply mais simplifie le résultat (vecteur si possible)
sapply(noms, toupper)          # character vector : "ALICE" "BOB" "CLAIRE"
sapply(1:5, function(x) x^2)  # 1 4 9 16 25

# vapply : comme sapply mais avec type de retour garanti (plus sûr)
vapply(1:5, function(x) x^2, FUN.VALUE = numeric(1))

# tapply : applique par groupe (comme groupby)
salaires    <- c(52000, 48000, 58000, 42000, 61000)
departement <- c("Info", "Finance", "Info", "RH", "Info")
tapply(salaires, departement, mean)
# Finance   Info     RH
#  48000   57000   42000

# Map (majuscule) : plusieurs listes en entrée
Map("+", 1:3, 4:6)    # list(5, 7, 9)

# Reduce : réduction successive
Reduce("+", 1:5)       # 15  (((1+2)+3)+4)+5
Reduce("+", 1:5, accumulate = TRUE)  # 1 3 6 10 15

# Filter, Find, Position
Filter(function(x) x > 3, c(1, 2, 3, 4, 5))   # 4 5
```

---

# Fonctions {#sec-fonctions}

## Définir et appeler une fonction

```r
# Définition
saluer <- function(prenom, politesse = "Bonjour") {
  message <- paste(politesse, prenom, "!")
  return(message)         # retour explicite
}

# Appel
saluer("Alice")                      # "Bonjour Alice !"
saluer("Bob", politesse = "Salut")   # "Salut Bob !"
saluer(politesse = "Bonsoir", prenom = "Claire")  # arguments nommés

# La dernière expression est retournée implicitement
carre <- function(x) x^2    # pas besoin de return()
carre(5)                     # 25
```

## Arguments avancés

```r
# Valeurs par défaut
puissance <- function(base, exposant = 2) {
  base ^ exposant
}

# Arguments variables (...) — passe-partout
ma_somme <- function(...) {
  args <- list(...)
  Reduce("+", args)
}
ma_somme(1, 2, 3, 4, 5)   # 15

# Transmettre ... à une autre fonction
ma_moyenne <- function(x, ...) {
  mean(x, ...)
}
ma_moyenne(c(1, 2, NA, 4), na.rm = TRUE)   # 7/3

# Vérification des arguments
diviser <- function(a, b) {
  stopifnot(is.numeric(a), is.numeric(b))
  if (b == 0) stop("Division par zéro impossible.")
  a / b
}

# match.arg : valider un argument parmi un ensemble fini
afficher <- function(format = c("html", "pdf", "docx")) {
  format <- match.arg(format)   # valide et normalise
  cat("Format :", format, "\n")
}
afficher("pdf")
afficher("p")     # accepté : correspondance partielle unique
```

## Portée des variables (environnements)

```r
x <- "global"

f <- function() {
  x <- "local"     # crée une variable locale, ne modifie pas le global
  cat("Dans f :", x, "\n")
}

f()               # "Dans f : local"
cat(x, "\n")      # "global" — inchangé

# <<- : affectation dans l'environnement parent
compteur <- 0
incrementer <- function() {
  compteur <<- compteur + 1
}
incrementer()
incrementer()
compteur          # 2

# Environnements
environment(f)    # environnement dans lequel f a été définie
ls()              # variables de l'environnement global
rm(x)             # supprimer une variable
```

## Fonctions anonymes et closures

```r
# Fonction anonyme (lambda)
(function(x) x^2)(5)           # 25
carre <- \(x) x^2              # syntaxe courte R >= 4.1
carre(5)                        # 25

# Utilisation avec sapply, Map…
sapply(1:5, \(x) x^2)

# Closure : fonction qui capture son environnement de création
creer_multiplicateur <- function(facteur) {
  function(x) x * facteur        # facteur est "capturé"
}

doubler  <- creer_multiplicateur(2)
tripler  <- creer_multiplicateur(3)
doubler(5)    # 10
tripler(5)    # 15
```

---

# Packages et gestion des dépendances {#sec-packages}

## Installer et charger

```r
# Installer depuis le CRAN
install.packages("dplyr")
install.packages(c("ggplot2", "tidyr", "readr"))

# Installer depuis GitHub (package devtools ou remotes)
# devtools::install_github("tidyverse/dplyr")

# Charger un package dans la session
library(dplyr)
require(dplyr)    # comme library mais retourne FALSE si absent (pas d'erreur)

# Utiliser une fonction sans charger le package
dplyr::filter(df, salaire > 50000)
stats::filter(x, rep(1/3, 3))   # éviter les conflits de noms

# Déscharger un package
detach("package:dplyr", unload = TRUE)

# Mettre à jour les packages
update.packages()
update.packages(ask = FALSE)   # sans confirmation
```

## Packages de base (base R)

R est livré avec plusieurs packages chargés par défaut. En voici les principaux :

| Package | Contenu |
|---|---|
| `base` | Fonctions fondamentales (c, list, apply, Reduce…) |
| `stats` | Modèles statistiques, distributions, tests |
| `graphics` | Graphiques de base (plot, hist, boxplot…) |
| `utils` | Utilitaires (read.csv, head, str…) |
| `methods` | Système OOP S4 |
| `datasets` | Jeux de données d'exemple (iris, mtcars, airquality…) |
| `grDevices` | Gestion des couleurs et des dispositifs graphiques |

```r
# Explorer les packages chargés
search()             # liste les packages attachés à la session
sessionInfo()        # informations complètes sur la session R

# Aide sur une fonction
?mean
help("lm")
example(plot)        # exemples exécutables

# Chercher une fonction dont on ne connaît pas le nom
??regression          # recherche dans toute la documentation installée
apropos("read")       # fonctions dont le nom contient "read"
```

---

# Programmation orientée objet {#sec-poo}

R propose plusieurs systèmes OOP. Le plus courant en pratique reste **S3** (informel mais omniprésent). S4 est utilisé dans Bioconductor. R5/R6 sont les plus proches de la POO classique.

## S3 — le système informel

```r
# Créer un objet S3 : un attribut "class" sur une liste
nouveau_employe <- function(nom, prenom, salaire) {
  obj <- list(nom = nom, prenom = prenom, salaire = salaire)
  class(obj) <- "Employe"
  return(obj)
}

# Méthode générique print pour Employe
print.Employe <- function(x, ...) {
  cat(sprintf("Employé : %s %s — Salaire : %s €\n",
              x$prenom, x$nom, format(x$salaire, big.mark = " ")))
}

# Méthode générique summary pour Employe
summary.Employe <- function(object, ...) {
  cat("Résumé de l'employé\n")
  cat("Nom      :", object$nom, "\n")
  cat("Prénom   :", object$prenom, "\n")
  cat("Salaire  :", format(object$salaire, big.mark = " "), "€\n")
}

# Méthode générique pour augmenter le salaire
augmenter <- function(x, ...) UseMethod("augmenter")
augmenter.Employe <- function(x, pourcentage = 5, ...) {
  x$salaire <- x$salaire * (1 + pourcentage / 100)
  x
}

# Utilisation
e <- nouveau_employe("Martin", "Sophie", 52000)
print(e)         # dispatche vers print.Employe
summary(e)
e <- augmenter(e, pourcentage = 10)
print(e)

# Vérification
class(e)         # "Employe"
is(e, "Employe") # TRUE
inherits(e, "Employe")  # TRUE
```

## S4 — le système formel

```r
# Définir une classe S4
setClass("Fraction", representation(
  numerateur   = "numeric",
  denominateur = "numeric"
))

# Constructeur avec validation
setValidity("Fraction", function(object) {
  if (object@denominateur == 0)
    "Le dénominateur ne peut pas être zéro."
  else
    TRUE
})

# Méthode générique
setGeneric("simplifier", function(x) standardGeneric("simplifier"))
setMethod("simplifier", "Fraction", function(x) {
  g <- function(a, b) if (b == 0) a else g(b, a %% b)  # PGCD
  d <- g(abs(x@numerateur), abs(x@denominateur))
  new("Fraction",
      numerateur   = x@numerateur / d,
      denominateur = x@denominateur / d)
})

setMethod("show", "Fraction", function(object) {
  cat(object@numerateur, "/", object@denominateur, "\n")
})

# Utilisation
f <- new("Fraction", numerateur = 6, denominateur = 8)
simplifier(f)    # 3 / 4

# Accès aux slots
f@numerateur     # 6
slot(f, "denominateur")  # 8
```

## R6 — POO par référence (package R6)

```r
library(R6)

CompteBancaire <- R6Class("CompteBancaire",
  private = list(
    solde_ = NULL
  ),
  public = list(
    titulaire = NULL,
    initialize = function(titulaire, solde_initial = 0) {
      self$titulaire <- titulaire
      private$solde_ <- solde_initial
    },
    deposer = function(montant) {
      if (montant <= 0) stop("Montant doit être positif.")
      private$solde_ <- private$solde_ + montant
      invisible(self)    # pour le chaînage
    },
    retirer = function(montant) {
      if (montant > private$solde_) stop("Fonds insuffisants.")
      private$solde_ <- private$solde_ - montant
      invisible(self)
    },
    print = function(...) {
      cat(sprintf("Compte de %s — Solde : %s €\n",
                  self$titulaire,
                  format(private$solde_, big.mark = " ")))
    }
  ),
  active = list(
    solde = function() private$solde_    # propriété en lecture seule
  )
)

# Utilisation
compte <- CompteBancaire$new("Alice", 1000)
compte$deposer(500)$retirer(200)  # chaînage
compte$solde                       # 1300
print(compte)
```

---

# Le Tidyverse : dplyr et tidyr {#sec-tidyverse}

Le **tidyverse** est une collection de packages partageant une philosophie commune de données ordonnées (*tidy data*) et une syntaxe cohérente. `dplyr` et `tidyr` en sont les piliers pour la manipulation de données.

```r
library(dplyr)
library(tidyr)
```

## dplyr — manipulation de data frames

Les six verbes fondamentaux de `dplyr` :

```r
df <- data.frame(
  nom         = c("Martin", "Dubois", "Leroy", "Moreau", "Bernard"),
  departement = c("Informatique", "Finance", "Informatique", "RH", "Informatique"),
  salaire     = c(52000, 48000, 58000, 42000, 61000),
  anciennete  = c(5, 3, 8, 2, 10)
)

# filter() : sélectionner des lignes
df |> filter(salaire > 50000)
df |> filter(departement == "Informatique", anciennete >= 5)
df |> filter(between(salaire, 45000, 60000))

# select() : sélectionner des colonnes
df |> select(nom, salaire)
df |> select(-anciennete)                    # exclure
df |> select(where(is.numeric))             # colonnes numériques
df |> select(starts_with("s"))              # commence par "s"
df |> select(ends_with("te"))               # finit par "te"

# mutate() : créer ou modifier des colonnes
df |> mutate(
  salaire_mensuel = salaire / 12,
  niveau = case_when(
    salaire > 55000 ~ "Senior",
    salaire > 45000 ~ "Confirmé",
    TRUE            ~ "Junior"
  ),
  anciennete = as.integer(anciennete)
)

# arrange() : trier
df |> arrange(salaire)                       # croissant
df |> arrange(desc(salaire))                 # décroissant
df |> arrange(departement, desc(salaire))    # multi-critères

# summarise() : agréger (une ligne par groupe)
df |> summarise(
  salaire_moyen = mean(salaire),
  salaire_max   = max(salaire),
  n             = n()
)

# group_by() + summarise() : agrégation par groupe
df |>
  group_by(departement) |>
  summarise(
    salaire_moyen = mean(salaire),
    effectif      = n(),
    .groups       = "drop"          # débrouper après summarise
  )
```

## Opérations avancées avec dplyr

```r
# across() : appliquer une transformation à plusieurs colonnes
df |>
  mutate(across(where(is.numeric), round, digits = 0))

df |>
  group_by(departement) |>
  summarise(across(where(is.numeric), list(moy = mean, max = max),
                   .names = "{.col}_{.fn}"))

# Jointures (équivalent SQL)
dept <- data.frame(
  departement  = c("Informatique", "Finance", "RH"),
  localisation = c("Paris", "Lyon", "Paris"),
  budget       = c(250000, 180000, 120000)
)

df |> inner_join(dept, by = "departement")   # INNER JOIN
df |> left_join(dept,  by = "departement")   # LEFT JOIN
df |> anti_join(dept,  by = "departement")   # lignes de df sans correspondance

# Opérations sur les ensembles de lignes
union_all(df1, df2)
intersect(df1, df2)
setdiff(df1, df2)

# slice_ : variantes de filter par position
df |> slice_max(salaire, n = 3)    # 3 salaires les plus élevés
df |> slice_min(anciennete, n = 2) # 2 moins anciens
df |> slice_sample(n = 3)          # 3 lignes aléatoires
df |> slice_head(n = 2)            # 2 premières lignes
```

## tidyr — pivotage et ordonnancement

```r
# Données en format large (wide)
large <- data.frame(
  nom   = c("Alice", "Bob"),
  math  = c(16, 12),
  info  = c(18, 14),
  stats = c(15, 17)
)

# pivot_longer : wide → long (tidy)
long <- large |>
  pivot_longer(cols      = c(math, info, stats),
               names_to  = "matiere",
               values_to = "note")
#   nom   matiere  note
# 1 Alice math       16
# 2 Alice info       18
# ...

# pivot_wider : long → wide
long |>
  pivot_wider(names_from  = matiere,
              values_from = note)

# separate : scinder une colonne en plusieurs
df |>
  separate(col   = "nom_complet",
           into  = c("prenom", "nom"),
           sep   = " ")

# unite : fusionner plusieurs colonnes en une
df |>
  unite("nom_complet", prenom, nom, sep = " ")

# fill : propager les valeurs manquantes
df |> fill(departement, .direction = "down")    # vers le bas
df |> fill(departement, .direction = "up")      # vers le haut

# drop_na, replace_na
df |> drop_na(salaire)
df |> replace_na(list(salaire = 0, departement = "Inconnu"))
```

---

# ggplot2 : visualisation {#sec-ggplot2}

**ggplot2** est basé sur la *Grammaire des Graphiques* (Wilkinson, 2005). Chaque graphique est construit par couches : données → esthétiques → géométries → échelles → facettes → thème.

```r
library(ggplot2)
```

## Anatomie d'un graphique ggplot2

```r
ggplot(data   = df,                   # 1. données
       mapping = aes(x = anciennete,  # 2. esthétiques (mapping données → visuels)
                     y = salaire,
                     color = departement)) +
  geom_point(size = 3, alpha = 0.8) + # 3. géométrie
  geom_smooth(method = "lm",          # 4. couche statistique
              se = FALSE) +
  scale_y_continuous(                  # 5. échelle
    labels = scales::label_comma(big.mark = " ", suffix = " €")) +
  labs(title    = "Salaire en fonction de l'ancienneté",
       subtitle = "Par département",
       x        = "Ancienneté (années)",
       y        = "Salaire annuel",
       color    = "Département",
       caption  = "Source : données RH internes") +
  theme_minimal(base_size = 12) +      # 6. thème
  theme(legend.position = "bottom")
```

## Géométries essentielles

```r
set.seed(42)
df_sim <- data.frame(
  x        = rnorm(200),
  y        = rnorm(200),
  groupe   = sample(c("A","B","C"), 200, replace = TRUE),
  valeur   = runif(200, 30000, 80000),
  categorie = sample(c("Faible","Moyen","Élevé"), 200, replace = TRUE)
)

# Nuage de points
ggplot(df_sim, aes(x, y, color = groupe)) +
  geom_point(alpha = 0.7, size = 2) +
  theme_bw()

# Courbe
ggplot(data.frame(x = seq(-3, 3, 0.1)), aes(x)) +
  geom_function(fun = dnorm, color = "steelblue", linewidth = 1) +
  geom_function(fun = function(x) dt(x, df = 3),
                color = "tomato", linestyle = "dashed", linewidth = 1) +
  labs(title = "Loi normale vs Student (df=3)") +
  theme_classic()

# Histogramme
ggplot(df_sim, aes(valeur, fill = groupe)) +
  geom_histogram(bins = 30, alpha = 0.6, position = "identity") +
  scale_fill_brewer(palette = "Set1") +
  theme_minimal()

# Boîte à moustaches
ggplot(df_sim, aes(groupe, valeur, fill = groupe)) +
  geom_boxplot(alpha = 0.7, outlier.shape = 21) +
  geom_jitter(width = 0.15, alpha = 0.3, size = 1) +
  scale_fill_brewer(palette = "Pastel1") +
  theme_minimal() +
  theme(legend.position = "none")

# Graphique en barres
df_sim |>
  dplyr::count(categorie) |>
  ggplot(aes(reorder(categorie, n), n, fill = categorie)) +
  geom_col(show.legend = FALSE) +
  geom_text(aes(label = n), hjust = -0.2) +
  coord_flip() +
  labs(x = "Catégorie", y = "Effectif") +
  theme_minimal()

# Carte de chaleur (heatmap)
cor_mat <- cor(mtcars)
cor_df  <- as.data.frame(as.table(cor_mat))
ggplot(cor_df, aes(Var1, Var2, fill = Freq)) +
  geom_tile(color = "white", linewidth = 0.5) +
  geom_text(aes(label = round(Freq, 2)), size = 2.5) +
  scale_fill_gradient2(low = "steelblue", high = "tomato",
                       mid = "white", midpoint = 0,
                       limits = c(-1, 1)) +
  labs(title = "Matrice de corrélation — mtcars",
       fill  = "Corrélation") +
  theme_minimal() +
  theme(axis.text.x = element_text(angle = 45, hjust = 1))
```

## Facettes et composites

```r
# Facettes (petits multiples)
ggplot(df_sim, aes(x, y)) +
  geom_point(alpha = 0.5, size = 1.5) +
  geom_smooth(method = "lm", se = FALSE, color = "tomato") +
  facet_wrap(~ groupe, ncol = 3) +         # grille libre
  theme_bw()

ggplot(df_sim, aes(valeur)) +
  geom_histogram(bins = 20, fill = "steelblue", alpha = 0.7) +
  facet_grid(groupe ~ categorie) +           # grille fixe (ligne ~ colonne)
  theme_minimal()

# Superposer plusieurs graphiques (package patchwork)
library(patchwork)
p1 <- ggplot(df_sim, aes(x)) + geom_histogram(bins=20) + theme_bw()
p2 <- ggplot(df_sim, aes(x, y)) + geom_point(alpha=0.4) + theme_bw()
p3 <- ggplot(df_sim, aes(groupe, y)) + geom_boxplot() + theme_bw()

(p1 | p2) / p3   # disposition en grille
p1 + p2 + p3 + plot_layout(ncol = 3) + plot_annotation(title = "Tableau de bord")
```

## Personnalisation et export

```r
# Thèmes intégrés
theme_grey()      # défaut (fond gris)
theme_bw()        # fond blanc, grille grise
theme_minimal()   # très épuré
theme_classic()   # style publication scientifique
theme_void()      # sans axes (cartes, diagrammes)

# Couleurs
scale_color_brewer(palette = "Set2")           # ColorBrewer
scale_fill_viridis_c()                          # Viridis (daltonisme-friendly)
scale_color_manual(values = c("#2E86AB", "#A23B72", "#F18F01"))  # couleurs custom

# Modifier les éléments du thème
theme(
  plot.title      = element_text(size = 14, face = "bold"),
  axis.title      = element_text(size = 11),
  legend.position = "top",
  panel.grid.minor = element_blank(),
  strip.background = element_rect(fill = "steelblue", color = NA),
  strip.text       = element_text(color = "white", face = "bold")
)

# Sauvegarder
ggsave("graphique.png", width = 10, height = 6, dpi = 300)
ggsave("graphique.pdf", width = 10, height = 6)
ggsave("graphique.svg", width = 10, height = 6)
```

---

# Statistiques avec les packages de base {#sec-stats}

Le package `stats` (chargé par défaut) couvre la quasi-totalité des méthodes statistiques classiques.

## Tests d'hypothèses

```r
# Données de test
set.seed(42)
groupe_a <- rnorm(30, mean = 52000, sd = 8000)
groupe_b <- rnorm(30, mean = 55000, sd = 9000)

# Test t de Student (comparaison de moyennes)
t.test(groupe_a, groupe_b, var.equal = FALSE)   # Welch (défaut)
t.test(groupe_a, mu = 50000)                     # test uniéchantillon
t.test(groupe_a, groupe_b, paired = TRUE)        # test apparié

# Test de Wilcoxon-Mann-Whitney (non paramétrique)
wilcox.test(groupe_a, groupe_b)

# Test du chi² (indépendance)
tab <- table(df$departement, df$niveau)
chisq.test(tab)

# Test de Shapiro-Wilk (normalité)
shapiro.test(groupe_a)           # H0 : normalité

# Test de Levene (homogénéité des variances — package car)
# car::leveneTest(salaire ~ departement, data = df)

# Test de corrélation
cor.test(groupe_a, groupe_b, method = "pearson")
cor.test(groupe_a, groupe_b, method = "spearman")
```

## Régression linéaire

```r
# Modèle linéaire simple : salaire ~ anciennete
modele <- lm(salaire ~ anciennete, data = df)

# Résumé complet
summary(modele)
# Call, Residuals, Coefficients (estimate, SE, t, p), R², F-stat…

# Accéder aux éléments
coef(modele)             # coefficients
fitted(modele)           # valeurs ajustées
residuals(modele)        # résidus
confint(modele)          # intervalles de confiance (95% par défaut)

# Modèle multiple
modele2 <- lm(salaire ~ anciennete + departement, data = df)
summary(modele2)

# Modèle avec interaction
modele3 <- lm(salaire ~ anciennete * departement, data = df)

# Diagnostic graphique
par(mfrow = c(2, 2))
plot(modele)             # 4 graphiques diagnostics
par(mfrow = c(1, 1))

# Prédiction
nouveaux <- data.frame(anciennete = c(5, 10, 15))
predict(modele, newdata = nouveaux)                          # valeurs ponctuelles
predict(modele, newdata = nouveaux, interval = "confidence") # IC pour la moyenne
predict(modele, newdata = nouveaux, interval = "prediction") # IP pour une observation
```

## Modèle linéaire généralisé (GLM)

```r
# Régression logistique (variable binaire)
df$senior <- as.integer(df$salaire > 55000)
modele_log <- glm(senior ~ anciennete + departement,
                  data   = df,
                  family = binomial(link = "logit"))
summary(modele_log)

# Odds ratios
exp(coef(modele_log))
exp(confint(modele_log))

# Régression de Poisson (comptages)
# glm(nb_incidents ~ ..., family = poisson())

# ANOVA
aov_modele <- aov(salaire ~ departement, data = df)
summary(aov_modele)
TukeyHSD(aov_modele)     # comparaisons multiples post-hoc
```

## Distributions statistiques

```r
# Convention : d (densité), p (CDF), q (quantile), r (aléatoire)
# Distributions : norm, t, f, chisq, unif, binom, pois, exp, gamma, beta…

# Loi normale
dnorm(0, mean = 0, sd = 1)       # densité en 0 : 0.3989
pnorm(1.96, mean = 0, sd = 1)    # P(X ≤ 1.96) ≈ 0.975
qnorm(0.975)                      # quantile à 97.5% ≈ 1.96
rnorm(10, mean = 50, sd = 10)     # 10 valeurs aléatoires

# Loi binomiale
dbinom(3, size = 10, prob = 0.5)  # P(X=3) avec n=10, p=0.5
pbinom(3, size = 10, prob = 0.5)  # P(X≤3)
qbinom(0.05, size = 10, prob = 0.5)

# Valeur critique t à 5%
qt(0.975, df = 29)    # ≈ 2.045 pour n=30
```

---

# R Markdown {#sec-rmarkdown}

**R Markdown** est un format de document qui combine du texte en Markdown, du code R (et d'autres langages) et les résultats de ce code dans un seul fichier `.Rmd`. Il produit des rapports reproductibles en HTML, PDF, Word, présentations, livres et sites web.

::: {.callout-note}
## R Markdown vs Quarto

**Quarto** (`.qmd`) est le successeur de R Markdown, développé par Posit. Il supporte nativement Python, Julia et Observable JS en plus de R, et unifie la syntaxe des options de chunks. Ce tutoriel est lui-même rédigé en Quarto. Les deux formats partagent la même philosophie ; la migration de `.Rmd` vers `.qmd` est généralement simple.
:::

## Structure d'un document R Markdown

Un fichier `.Rmd` comporte trois parties :

````markdown
---
title: "Mon Rapport"
author: "Alice Dupont"
date: "`r Sys.Date()`"
output:
  html_document:
    toc: true
    toc_float: true
    number_sections: true
    theme: cosmo
    highlight: github
  pdf_document:
    toc: true
    latex_engine: xelatex
  word_document:
    toc: true
---

<!-- 1. En-tête YAML : métadonnées et options de rendu -->

## Introduction                <!-- 2. Texte Markdown -->

Ce rapport analyse les données du jeu `mtcars`.

```{r setup, include=FALSE}   ``` <- 3. Chunks de code R
knitr::opts_chunk$set(
  echo    = TRUE,    # afficher le code
  warning = FALSE,   # masquer les warnings
  message = FALSE,   # masquer les messages
  fig.width  = 7,
  fig.height = 4.5
)
library(ggplot2)
library(dplyr)
```
````

## Options des chunks

Les options de chunk contrôlent ce qui est exécuté et affiché. Elles se placent dans l'en-tête du chunk `{r nom_chunk, option1=val, option2=val}`.

| Option | Défaut | Rôle |
|---|---|---|
| `echo` | `TRUE` | Afficher le code source |
| `eval` | `TRUE` | Exécuter le code |
| `include` | `TRUE` | Inclure code et résultats dans le document |
| `results` | `"markup"` | `"hide"` masque les résultats textuels |
| `warning` | `TRUE` | Afficher les warnings |
| `message` | `TRUE` | Afficher les messages |
| `error` | `FALSE` | Continuer en cas d'erreur |
| `fig.width` | `7` | Largeur de la figure (pouces) |
| `fig.height` | `5` | Hauteur de la figure (pouces) |
| `fig.cap` | `NULL` | Légende de la figure |
| `out.width` | `NULL` | `"80%"` pour réduire dans le document |
| `cache` | `FALSE` | Mettre en cache (utile pour les calculs longs) |

```r
# Chunk invisible mais exécuté (chargement silencieux)
```{r chargement, include=FALSE}
library(dplyr)
library(ggplot2)
data(mtcars)
```

# Chunk qui affiche uniquement la figure, pas le code
```{r graphique, echo=FALSE, fig.cap="Distribution de la puissance moteur"}
ggplot(mtcars, aes(hp)) +
  geom_histogram(bins = 15, fill = "steelblue", color = "white") +
  labs(x = "Puissance (chevaux)", y = "Fréquence") +
  theme_minimal()
```

# Chunk dont le résultat est mis en cache (long calcul)
```{r simulation, cache=TRUE}
set.seed(42)
resultats <- replicate(10000, mean(rnorm(100)))
```

à completer....


## Documentation officielle

- [**R Project**](https://www.r-project.org/) : site officiel, documentation de référence.
- [**CRAN Task Views**](https://cran.r-project.org/web/views/) : packages recommandés par domaine (économétrie, survie, spatiale…).
- [**Tidyverse**](https://www.tidyverse.org/) : documentation et guides de l'écosystème tidyverse.
- [**R Markdown**](https://rmarkdown.rstudio.com/) : référence complète R Markdown par Posit.
- [**Quarto**](https://quarto.org/) : documentation officielle Quarto.

## Livres en ligne gratuits

- [**R for Data Science (2e)**](https://r4ds.hadley.nz/) (Wickham, Çetinkaya-Rundel, Grolemund) : référence absolue pour le tidyverse.
- [**Advanced R**](https://adv-r.hadley.nz/) (Wickham) : maîtriser les mécanismes internes de R.
- [**R Packages**](https://r-pkgs.org/) (Wickham, Bryan) : créer et distribuer ses propres packages.
- [**Statistiques avec R**](https://www.book.utilitr.org/) (INSEE) : guide pratique en français pour la statistique publique.
- [**ggplot2 : Elegant Graphics**](https://ggplot2-book.org/) (Wickham) : référence complète ggplot2.

## Packages complémentaires recommandés

| Package | Usage |
|---|---|
| `data.table` | Manipulation de données très performante (Big Data) |
| `lubridate` | Manipulation de dates et heures |
| `stringr` | Manipulation de chaînes (regex, tidyverse) |
| `forcats` | Manipulation de facteurs (tidyverse) |
| `purrr` | Programmation fonctionnelle (map, reduce…) |
| `broom` | Convertir les sorties de modèles en data frames tidy |
| `lme4` | Modèles mixtes (effets aléatoires) |
| `survival` | Analyse de survie |
| `sf` | Données géospatiales (vecteur) |
| `shiny` | Applications web interactives |
| `plotly` | Graphiques interactifs (ggplotly) |
| `DT` | Tableaux HTML interactifs |
| `gt` | Tableaux de publication de haute qualité |

::: {.callout-tip}
## Pour aller plus loin en R scientifique

Une fois ces bases maîtrisées, explorez dans l'ordre :

1. **`purrr`** : remplacement fonctionnel des boucles (`map`, `walk`, `pmap`…).
2. **`lme4` / `nlme`** : modèles à effets mixtes pour données groupées ou longitudinales.
3. **`tidymodels`** : framework unifié pour le machine learning (train/test, recettes, tuning).
4. **`shiny`** : créer des tableaux de bord et applications interactives.
5. **`targets`** : orchestrer des pipelines d'analyse complexes et reproductibles.
6. **Quarto** : rapports, livres et sites web reproductibles, multi-langages.
:::
