---
title: "Regression par processus gaussien"
format:
  html:
    toc: true   
    toc-title: "Contents"    
    toc-depth: 2    
    toc-location: left  
execute:
  echo: true
  warning: false
  error: false
---

# Introduction : quand simuler coûte cher

Imaginez que vous travaillez pour un bureau d'études aéronautique. Vous devez optimiser la forme d'une aile d'avion en fonction de dizaines de paramètres : l'épaisseur du profil, l'angle d'attaque, la courbure, etc. Pour évaluer chaque configuration, vous lancez une simulation numérique de mécanique des fluides (CFD) qui... tourne pendant **48 heures** sur un cluster de calcul. Explorer l'espace des paramètres avec des méthodes classiques deviendrait rapidement prohibitif : des milliers de simulations, des années de calcul.

Ce problème est omniprésent en ingénierie et en sciences : **comment optimiser ou analyser un système dont chaque évaluation est extrêmement coûteuse ?**

La réponse : construire un **émulateur** (aussi appelé *surrogate model* ou *métamodèle*) — un modèle statistique rapide à évaluer qui imite fidèlement le simulateur original. Parmi les techniques d'émulation, les **processus gaussiens** (GP) se distinguent comme une référence incontournable.

------------------------------------------------------------------------

# Qu'est-ce qu'un processus gaussien ?

## L'idée intuitive

Un processus gaussien est une façon de **placer une distribution de probabilité sur des fonctions**. Au lieu de supposer que la réalité suit une forme paramétrique fixe (linéaire, polynomiale etc.), on dit simplement :

> "La vraie fonction $f$ est *quelque part* dans cet immense espace de fonctions. Les observations dont je dispose me permettent de restreindre les candidats plausibles."

Concrètement, un GP est entièrement caractérisé par deux ingrédients :

-   Une **fonction de moyenne** $m(\mathbf{x})$ : ce qu'on croit *a priori* sur la valeur de la fonction (souvent prise nulle ou constante).

-   Une **fonction de covariance** (ou noyau) $k(\mathbf{x}, \mathbf{x}')$ : qui encode à quel point les valeurs en deux points $\mathbf{x}$ et $\mathbf{x}'$ sont corrélées entre elles.

Et on note

$$f(\mathbf{x}) \sim \mathcal{GP}\bigl(m(\mathbf{x}),\; k(\mathbf{x}, \mathbf{x}')\bigr).$$

## La clé : le noyau

Le noyau est au cœur de la modélisation par processus gaussien. Le noyau le plus classique est le **noyau RBF** (*Radial Basis Function*), aussi appelé noyau gaussien ou *squared exponential* :

$$k(\mathbf{x}, \mathbf{x}') = \sigma^2 \exp\!\left(-\frac{\|\mathbf{x} - \mathbf{x}'\|^2}{2\ell^2}\right)$$

-   $\sigma^2$ contrôle la **variance** (amplitude des variations).
-   $\ell$ est la **longueur de corrélation** : plus elle est grande, plus la fonction est lisse.

L'intuition est simple : deux points proches dans l'espace des entrées ont des sorties corrélées. En d'autres terme, si $f(x_1)$ est grande et que $x_2$ est proche de $x_1$, alors $f(x_2)$ sera probablement grande aussi.

------------------------------------------------------------------------

# Comment fonctionne la prédiction ?

## Conditionnement bayésien

Supposons qu'on ait effectué $n$ simulations coûteuses aux points $\mathbf{X} = \{\mathbf{x}_1, \ldots, \mathbf{x}_n\}$, donnant les observations $\mathbf{y} = \{y_1, \ldots, y_n\}$.

On veut prédire $f(\mathbf{x}^*)$ en un nouveau point $\mathbf{x}^*$. La beauté du GP est que cette distribution conditionnelle est **analytiquement calculable** et reste également gaussienne :

$$f(\mathbf{x}^*) \mid \mathbf{X}, \mathbf{y} \;\sim\; \mathcal{N}\!\bigl(\mu^*,\; (\sigma^*)^2\bigr)$$

avec :

$$\mu^* = m(\mathbf{x}^*) + \mathbf{k}_*^\top \mathbf{K}^{-1}(\mathbf{y} - m(\mathbf{X}))$$

$$(\sigma^*)^2 = k(\mathbf{x}^*, \mathbf{x}^*) - \mathbf{k}_*^\top \mathbf{K}^{-1} \mathbf{k}_*$$

où $\mathbf{K}$ est la matrice de Gram ($K_{ij} = k(\mathbf{x}_i, \mathbf{x}_j)$) et $\mathbf{k}_* = [k(\mathbf{x}^*, \mathbf{x}_1), \ldots, k(\mathbf{x}^*, \mathbf{x}_n)]^\top$.

L'avantage est double : on obtient à la fois une **prédiction** ($\mu^*$) et un **quantifieur** **d'incertitude** ($\sigma^*$) associée.

------------------------------------------------------------------------

# Illustration en R : un émulateur simple

Prenons une fonction "simulateur" 1D coûteuse que l'on ne veut évaluer qu'en quelques points, puis construisons un GP pour l'émuler.

```{r}
#| label: setup
#| message: false

# Installation des packages nécessaires
# install.packages(c("DiceKriging", "ggplot2", "dplyr", "tidyr"))

library(DiceKriging)
library(ggplot2)
library(dplyr)
library(tidyr)

# Palette de couleurs cohérente
col_sim  <- "#1a1a2e"   # bleu nuit pour la vraie fonction
col_gp   <- "#e94560"   # rouge vif pour la moyenne GP
col_band <- "#e9456030" # bande d'incertitude
col_pts  <- "#0f3460"   # points d'observation
```

## Le simulateur coûteux

```{r}
#| label: simulator

# Notre "simulateur coûteux" : une fonction oscillante non-linéaire
# En pratique, cela serait un code CFD, FEM, ou autre prenant des heures
simulator <- function(x) {
  sin(2 * pi * x) + 0.5 * sin(4 * pi * x) + 0.3 * cos(6 * pi * x)
}

# Grille fine pour visualiser la "vraie" fonction
x_fine <- seq(0, 1, length.out = 500)
y_true <- simulator(x_fine)

# On n'a le droit qu'à n évaluations coûteuses !
set.seed(42)
n_obs <- 10
x_obs <- sort(runif(n_obs, 0, 1))
y_obs <- simulator(x_obs)

# Visualisation initiale
df_true <- data.frame(x = x_fine, y = y_true)
df_obs  <- data.frame(x = x_obs,  y = y_obs)

ggplot() +
  geom_line(data = df_true, aes(x, y), 
            color = col_sim, linewidth = 1, linetype = "dashed") +
  geom_point(data = df_obs, aes(x, y), 
             color = col_pts, size = 3, shape = 16) +
  labs(
    title    = "Le simulateur coûteux",
    subtitle = paste0("Vraie fonction (tirets) et ", n_obs, " évaluations disponibles (points)"),
    x        = "Paramètre d'entrée x",
    y        = "Sortie du simulateur f(x)"
  ) +
  theme_minimal(base_size = 13) +
  theme(plot.title = element_text(face = "bold"))
```

## Ajustement du processus gaussien

```{r}
#| label: gp-fit

# Ajustement du GP avec DiceKriging
# Le noyau matern5_2 est souvent préféré en pratique (moins lisse que RBF)
gp_model <- km(
  formula  = ~1,                   # fonction de tendance constante
  design   = data.frame(x = x_obs),
  response = y_obs,
  covtype  = "matern5_2",          # noyau de Matérn 5/2
  optim.method = "BFGS",           # optimisation de la vraisemblance
  control  = list(trace = FALSE)
)

# Résumé du modèle ajusté
summary(gp_model)
```

## Prédiction et intervalles de confiance

```{r}
#| label: gp-predict

# Prédiction sur la grille fine
pred <- predict(
  gp_model,
  newdata = data.frame(x = x_fine),
  type    = "UK"   # Universal Kriging
)

# Assemblage des résultats
df_pred <- data.frame(
  x     = x_fine,
  mean  = pred$mean,
  lower = pred$lower95,
  upper = pred$upper95,
  true  = y_true
)

# Visualisation de l'émulateur
ggplot(df_pred, aes(x = x)) +
  # Intervalle de confiance à 95%
  geom_ribbon(aes(ymin = lower, ymax = upper), 
              fill = col_band, alpha = 0.8) +
  # Vraie fonction
  geom_line(aes(y = true), 
            color = col_sim, linewidth = 0.8, linetype = "dashed") +
  # Prédiction GP
  geom_line(aes(y = mean), 
            color = col_gp, linewidth = 1.2) +
  # Points d'observation
  geom_point(data = df_obs, aes(x = x, y = y), 
             color = col_pts, size = 3, shape = 16) +
  labs(
    title    = "Émulateur Processus Gaussien",
    subtitle = "Moyenne GP (rouge), IC 95% (rose), vraie fonction (bleu tirets)",
    x        = "Paramètre d'entrée x",
    y        = "Sortie"
  ) +
  theme_minimal(base_size = 13) +
  theme(plot.title = element_text(face = "bold"))
```

## Impact du nombre d'observations

```{r}
#| label: gp-nobs-comparison

# Comparaison avec différents nombres d'observations
fit_and_predict <- function(n, seed = 42) {
  set.seed(seed)
  x_n <- sort(runif(n, 0, 1))
  y_n <- simulator(x_n)
  
  mod <- km(
    formula  = ~1,
    design   = data.frame(x = x_n),
    response = y_n,
    covtype  = "matern5_2",
    control  = list(trace = FALSE)
  )
  
  p <- predict(mod, newdata = data.frame(x = x_fine), type = "UK")
  
  data.frame(
    x      = x_fine,
    mean   = p$mean,
    lower  = p$lower95,
    upper  = p$upper95,
    n_obs  = as.factor(paste0("n = ", n))
  )
}

df_compare <- bind_rows(
  fit_and_predict(5),
  fit_and_predict(10),
  fit_and_predict(20)
)

df_true_rep <- data.frame(x = x_fine, y = y_true)

ggplot(df_compare, aes(x = x)) +
  geom_ribbon(aes(ymin = lower, ymax = upper, fill = n_obs), alpha = 0.25) +
  geom_line(aes(y = mean, color = n_obs), linewidth = 1) +
  geom_line(data = df_true_rep, aes(x, y), 
            color = col_sim, linetype = "dashed", linewidth = 0.7) +
  scale_color_manual(values = c("#e94560", "#0f3460", "#16213e")) +
  scale_fill_manual(values  = c("#e94560", "#0f3460", "#16213e")) +
  facet_wrap(~n_obs, ncol = 3) +
  labs(
    title    = "Qualité de l'émulateur selon le budget d'évaluations",
    subtitle = "Plus on a d'observations, plus l'incertitude (bande colorée) se réduit",
    x = "x", y = "f(x)"
  ) +
  theme_minimal(base_size = 12) +
  theme(
    plot.title  = element_text(face = "bold"),
    legend.position = "none"
  )
```

------------------------------------------------------------------------

# L'incertitude : l'atout majeur du GP

Une caractéristique essentielle qui distingue les GP d'autres méthodes d'émulation (réseaux de neurones, polynômes, etc.) est la **quantification automatique de l'incertitude**.

```{r}
#| label: uncertainty-analysis

# Calcul de l'incertitude (écart-type) sur toute la grille
df_uncertainty <- df_pred %>%
  mutate(std = (upper - lower) / (2 * 1.96))

ggplot(df_uncertainty, aes(x = x, y = std)) +
  geom_area(fill = col_band, alpha = 0.9) +
  geom_line(color = col_gp, linewidth = 1.2) +
  geom_vline(xintercept = x_obs, 
             linetype = "dotted", color = col_pts, alpha = 0.7) +
  labs(
    title    = "Carte d'incertitude du GP",
    subtitle = "L'incertitude est faible près des observations (lignes pointillées) et forte ailleurs",
    x        = "x",
    y        = "Écart-type prédit σ*(x)"
  ) +
  theme_minimal(base_size = 13) +
  theme(plot.title = element_text(face = "bold"))
```

Cette carte d'incertitude est précieuse : elle indique **où** le modèle est peu sûr de lui, et donc **où** il serait le plus utile d'effectuer de nouvelles simulations.

------------------------------------------------------------------------

# Application : planification séquentielle des expériences

L'incertitude du GP permet une stratégie d'exploration dite **active** ou **séquentielle** : on choisit intelligemment le prochain point à simuler là où l'incertitude est maximale.

```{r}
#| label: sequential-design

# Stratégie séquentielle : choisir le point de plus haute incertitude
sequential_gp <- function(n_init = 5, n_budget = 8, seed = 42) {
  set.seed(seed)
  
  # Points initiaux (plan d'expériences Latin Hypercube-like)
  x_current <- seq(0.05, 0.95, length.out = n_init)
  y_current  <- simulator(x_current)
  history    <- list()
  
  for (iter in 1:n_budget) {
    mod <- km(
      formula  = ~1,
      design   = data.frame(x = x_current),
      response = y_current,
      covtype  = "matern5_2",
      control  = list(trace = FALSE)
    )
    
    p <- predict(mod, newdata = data.frame(x = x_fine), type = "UK")
    std_pred <- (p$upper95 - p$lower95) / (2 * 1.96)
    
    history[[iter]] <- data.frame(
      x       = x_fine,
      mean    = p$mean,
      std     = std_pred,
      iter    = iter,
      n_total = n_init + iter - 1
    )
    
    # Prochain point : maximum d'incertitude
    x_next <- x_fine[which.max(std_pred)]
    y_next <- simulator(x_next)
    
    x_current <- c(x_current, x_next)
    y_current  <- c(y_current, y_next)
  }
  
  bind_rows(history)
}

df_seq <- sequential_gp(n_init = 4, n_budget = 6)

# Visualisation des 3 premières et 3 dernières itérations
df_sel <- df_seq %>% filter(iter %in% c(1, 2, 3, 4, 5, 6))

ggplot(df_sel) +
  geom_ribbon(aes(x = x, ymin = mean - 1.96 * std, ymax = mean + 1.96 * std),
              fill = col_band, alpha = 0.7) +
  geom_line(aes(x = x, y = mean), color = col_gp, linewidth = 1) +
  geom_line(data = df_true_rep, aes(x, y),
            color = col_sim, linetype = "dashed", linewidth = 0.7) +
  facet_wrap(~paste0("Itération ", iter), ncol = 3) +
  labs(
    title    = "Planification séquentielle des expériences",
    subtitle = "À chaque itération, on ajoute un point là où l'incertitude est maximale",
    x = "x", y = "f(x)"
  ) +
  theme_minimal(base_size = 11) +
  theme(
    plot.title = element_text(face = "bold"),
    strip.text = element_text(face = "bold")
  )
```

------------------------------------------------------------------------

# Évaluation de la qualité : métriques de validation

Comment savoir si notre émulateur est "bon" ? On évalue sa performance sur un **jeu de test** que le GP n'a pas vu.

```{r}
#| label: validation

set.seed(2024)

# Données d'entraînement (plan d'expériences)
n_train <- 15
x_train <- sort(runif(n_train, 0, 1))
y_train <- simulator(x_train)

# Données de test (indépendantes)
n_test  <- 100
x_test  <- sort(runif(n_test, 0, 1))
y_test  <- simulator(x_test)

# Ajustement final
gp_final <- km(
  formula  = ~1,
  design   = data.frame(x = x_train),
  response = y_train,
  covtype  = "matern5_2",
  control  = list(trace = FALSE)
)

# Prédictions sur le jeu de test
pred_test <- predict(gp_final,
                     newdata = data.frame(x = x_test),
                     type    = "UK")

df_val <- data.frame(
  x_test  = x_test,
  y_true  = y_test,
  y_pred  = pred_test$mean,
  std     = (pred_test$upper95 - pred_test$lower95) / (2 * 1.96),
  residual = y_test - pred_test$mean
)

# Métriques de performance
rmse  <- sqrt(mean(df_val$residual^2))
mae   <- mean(abs(df_val$residual))
r2    <- 1 - sum(df_val$residual^2) / sum((y_test - mean(y_test))^2)
# Couverture empirique de l'IC à 95%
in_ci <- mean(
  y_test >= pred_test$lower95 & y_test <= pred_test$upper95
)

cat("=== Métriques de validation ===\n")
cat(sprintf("RMSE     : %.4f\n", rmse))
cat(sprintf("MAE      : %.4f\n", mae))
cat(sprintf("R²       : %.4f\n", r2))
cat(sprintf("Couverture IC 95%% : %.1f%%\n", 100 * in_ci))
```

```{r}
#| label: validation-plot

# Graphique prédit vs observé
ggplot(df_val, aes(x = y_true, y = y_pred)) +
  geom_abline(slope = 1, intercept = 0, 
              color = col_sim, linetype = "dashed", linewidth = 0.8) +
  geom_errorbar(aes(ymin = y_pred - 1.96 * std,
                    ymax = y_pred + 1.96 * std),
                color = col_band, alpha = 0.5, width = 0) +
  geom_point(color = col_gp, size = 2, alpha = 0.8) +
  annotate("text", x = -1.5, y = 1.3,
           label = sprintf("R² = %.3f\nRMSE = %.3f", r2, rmse),
           hjust = 0, size = 4, color = col_pts, fontface = "bold") +
  labs(
    title    = "Validation : prédit vs observé",
    subtitle = "Points sur la diagonale = prédiction parfaite. Barres = IC 95%.",
    x        = "Vraie valeur f(x)",
    y        = "Valeur prédite μ*(x)"
  ) +
  theme_minimal(base_size = 13) +
  theme(plot.title = element_text(face = "bold"))
```

------------------------------------------------------------------------

# Avantages et limites des processus gaussiens

## ✅ Avantages

| Propriété | Description |
|------------------------------------|------------------------------------|
| **Incertitude calibrée** | Le GP fournit des intervalles de confiance fiables, pas seulement une prédiction ponctuelle |
| **Interpolation exacte** | Par défaut, le GP passe exactement par les données d'entraînement |
| **Peu de données** | Très performant avec un petit budget d'évaluations (10–100 points) |
| **Flexibilité** | Le choix du noyau permet d'encoder des connaissances *a priori* sur la régularité de $f$ |
| **Optimisation bayésienne** | L'incertitude du GP est au cœur des algorithmes d'optimisation efficace (BO) |
| **Base théorique solide** | Cadre probabiliste bien établi, interprétable |

## ⚠️ Limites

| Défi | Explication |
|------------------------------------|------------------------------------|
| **Passage à l'échelle** | Complexité $\mathcal{O}(n^3)$ pour $n$ observations → difficile au-delà de \~5 000 points |
| **Malédiction de la dimensionnalité** | Performance se dégrade avec le nombre de variables d'entrée (\>\~20) |
| **Choix du noyau** | Nécessite une expertise ou une validation croisée soignée |
| **Stationnarité** | Le noyau RBF suppose une régularité uniforme — inadapté aux fonctions avec zones localement irrégulières |

------------------------------------------------------------------------

# Noyaux alternatifs et leurs effets

```{r}
#| label: kernels-comparison

# Comparaison de différents noyaux
kernels <- c("gauss", "matern5_2", "matern3_2", "exp")
labels  <- c("Gaussien (RBF)", "Matérn 5/2", "Matérn 3/2", "Exponentiel")

results <- mapply(function(k, lab) {
  mod <- tryCatch(
    km(formula  = ~1,
       design   = data.frame(x = x_obs),
       response = y_obs,
       covtype  = k,
       control  = list(trace = FALSE)),
    error = function(e) NULL
  )
  if (is.null(mod)) return(NULL)
  p <- predict(mod, newdata = data.frame(x = x_fine), type = "UK")
  data.frame(x = x_fine, mean = p$mean,
             lower = p$lower95, upper = p$upper95,
             kernel = lab)
}, kernels, labels, SIMPLIFY = FALSE)

df_kernels <- bind_rows(results)

ggplot(df_kernels, aes(x = x)) +
  geom_ribbon(aes(ymin = lower, ymax = upper, fill = kernel), alpha = 0.2) +
  geom_line(aes(y = mean, color = kernel), linewidth = 1) +
  geom_line(data = df_true_rep, aes(x, y),
            color = col_sim, linetype = "dashed", linewidth = 0.8) +
  geom_point(data = df_obs, aes(x = x, y = y),
             color = col_pts, size = 2.5) +
  facet_wrap(~kernel, ncol = 2) +
  labs(
    title    = "Effet du choix du noyau",
    subtitle = "Le noyau Matérn 5/2 offre souvent le meilleur compromis lisseur/souplesse",
    x = "x", y = "f(x)"
  ) +
  theme_minimal(base_size = 11) +
  theme(
    plot.title = element_text(face = "bold"),
    legend.position = "none"
  )
```

Le noyau **Matérn 5/2** est généralement recommandé en émulation de simulateurs physiques : il suppose que la fonction est deux fois différentiable, ce qui est raisonnable sans être trop restrictif.

------------------------------------------------------------------------

# Exemple 2D : émulation d'une fonction de deux paramètres

En ingénierie, les simulateurs dépendent souvent de plusieurs paramètres. Voici un exemple 2D.

```{r}
#| label: gp-2d

# Simulateur 2D : fonction de Branin (benchmark classique d'optimisation)
branin <- function(x1, x2) {
  # Variables normalisées vers [0,1]
  x1 <- 15 * x1 - 5
  x2 <- 15 * x2
  a <- 1; b <- 5.1 / (4 * pi^2); c <- 5 / pi
  r <- 6; s <- 10; t <- 1 / (8 * pi)
  a * (x2 - b * x1^2 + c * x1 - r)^2 + s * (1 - t) * cos(x1) + s
}

# Plan d'expériences 2D (Latin Hypercube)
set.seed(42)
n2d <- 25
# Approximation LHS manuelle
lhs_2d <- function(n, d) {
  mat <- matrix(0, n, d)
  for (j in 1:d) {
    perm <- sample(n)
    mat[, j] <- (perm - runif(n)) / n
  }
  mat
}

X2d   <- lhs_2d(n2d, 2)
y2d   <- mapply(branin, X2d[, 1], X2d[, 2])
y2d_s <- (y2d - mean(y2d)) / sd(y2d)  # normalisation

# Ajustement GP 2D
gp2d <- km(
  formula  = ~1,
  design   = data.frame(x1 = X2d[, 1], x2 = X2d[, 2]),
  response = y2d_s,
  covtype  = "matern5_2",
  control  = list(trace = FALSE)
)

# Grille de prédiction 2D
grid2d <- expand.grid(
  x1 = seq(0, 1, length.out = 50),
  x2 = seq(0, 1, length.out = 50)
)
pred2d <- predict(gp2d, newdata = grid2d, type = "UK")
grid2d$mean <- pred2d$mean
grid2d$std  <- (pred2d$upper95 - pred2d$lower95) / (2 * 1.96)

# Carte de la prédiction
p1 <- ggplot(grid2d, aes(x = x1, y = x2, fill = mean)) +
  geom_tile() +
  geom_point(data = data.frame(X2d), aes(x = X2d[,1], y = X2d[,2]),
             inherit.aes = FALSE,
             color = "white", size = 1.5, shape = 3) +
  scale_fill_viridis_c(option = "plasma") +
  labs(title = "Moyenne prédite μ*(x₁, x₂)",
       x = "x₁", y = "x₂", fill = "μ*") +
  theme_minimal(base_size = 11) +
  theme(plot.title = element_text(face = "bold"))

# Carte d'incertitude
p2 <- ggplot(grid2d, aes(x = x1, y = x2, fill = std)) +
  geom_tile() +
  geom_point(data = data.frame(X2d), aes(x = X2d[,1], y = X2d[,2]),
             inherit.aes = FALSE,
             color = "white", size = 1.5, shape = 3) +
  scale_fill_viridis_c(option = "magma") +
  labs(title = "Incertitude σ*(x₁, x₂)",
       x = "x₁", y = "x₂", fill = "σ*") +
  theme_minimal(base_size = 11) +
  theme(plot.title = element_text(face = "bold"))

library(patchwork)
p1 + p2 +
  plot_annotation(
    title = "Émulateur 2D (Fonction de Branin normalisée)",
    subtitle = "Croix blanches = 25 simulations coûteuses effectuées",
    theme = theme(plot.title = element_text(face = "bold", size = 13))
  )
```

------------------------------------------------------------------------

# GP et optimisation bayésienne : aller plus loin

L'émulation GP est aussi le moteur de l'**optimisation bayésienne** (*Bayesian Optimization*, BO), une méthode pour trouver le minimum (ou maximum) d'une fonction coûteuse en un minimum d'évaluations. La stratégie repose sur une **fonction d'acquisition** qui exploite l'incertitude du GP pour guider l'exploration :

-   **Expected Improvement (EI)** : choisit le point qui maximise l'espérance d'amélioration par rapport au meilleur résultat connu.
-   **Upper Confidence Bound (UCB)** : compromis explicite entre exploitation (zones de haute prédiction) et exploration (zones d'haute incertitude).

```{r}
#| label: expected-improvement

# Calcul de l'Expected Improvement
expected_improvement <- function(mu, sigma, y_best, xi = 0.01) {
  z   <- (y_best - mu - xi) / sigma
  ei  <- (y_best - mu - xi) * pnorm(z) + sigma * dnorm(z)
  ei[sigma <= 0] <- 0
  ei
}

# Modèle courant avec quelques observations
set.seed(7)
x_bo  <- c(0.1, 0.35, 0.6, 0.85)
y_bo  <- simulator(x_bo)
gp_bo <- km(formula  = ~1,
             design   = data.frame(x = x_bo),
             response = y_bo,
             covtype  = "matern5_2",
             control  = list(trace = FALSE))

pred_bo <- predict(gp_bo, newdata = data.frame(x = x_fine), type = "UK")
mu_bo   <- pred_bo$mean
sig_bo  <- (pred_bo$upper95 - pred_bo$lower95) / (2 * 1.96)
ei_bo   <- expected_improvement(mu_bo, sig_bo, y_best = min(y_bo))

df_bo <- data.frame(x = x_fine, mu = mu_bo, sig = sig_bo, 
                    ei = ei_bo, true = y_true)

# Plot combiné
p_gp <- ggplot(df_bo, aes(x)) +
  geom_ribbon(aes(ymin = mu - 1.96 * sig, ymax = mu + 1.96 * sig),
              fill = col_band, alpha = 0.7) +
  geom_line(aes(y = true), color = col_sim, linetype = "dashed") +
  geom_line(aes(y = mu),   color = col_gp, linewidth = 1.2) +
  geom_point(data = data.frame(x = x_bo, y = y_bo),
             aes(x, y), color = col_pts, size = 3) +
  labs(subtitle = "Émulateur GP courant", x = NULL, y = "f(x)") +
  theme_minimal(base_size = 11)

p_ei <- ggplot(df_bo, aes(x, ei)) +
  geom_area(fill = "#f5a623", alpha = 0.6) +
  geom_line(color = "#c0392b", linewidth = 1.2) +
  geom_vline(xintercept = x_fine[which.max(ei_bo)],
             color = "#c0392b", linetype = "dashed") +
  labs(subtitle = "Expected Improvement — prochain point à évaluer (trait pointillé)",
       x = "x", y = "EI(x)") +
  theme_minimal(base_size = 11)

p_gp / p_ei +
  plot_annotation(
    title = "Optimisation Bayésienne avec GP",
    theme = theme(plot.title = element_text(face = "bold", size = 13))
  )
```

------------------------------------------------------------------------

# Conclusion

Les processus gaussiens offrent un cadre élégant et puissant pour l'émulation de simulateurs coûteux. Leurs atouts principaux :

1.  **Prédiction + incertitude** en un seul modèle, avec des bases théoriques solides.
2.  **Efficacité avec peu de données** : idéal quand chaque simulation coûte cher.
3.  **Guide l'exploration** : l'incertitude informe où observer en priorité.
4.  **Fondement de l'optimisation bayésienne** : une des méthodes d'optimisation sans gradient les plus efficaces.

Pour aller plus loin en R, explorez les packages `DiceKriging`, `mlegp`, `GPfit`, ou `laGP` pour les grands jeux de données. En Python, `GPy`, `scikit-learn` et `BoTorch` sont des références.

------------------------------------------------------------------------

*Article rédigé avec R, Quarto et les packages `DiceKriging`, `ggplot2`, et `patchwork`.*
